臺灣高等法院刑事判決　　　　　　　　96年度上訴字第2900號
上　訴　人
即　被　告　乙○○
選任辯護人　張麗玉律師
上列上訴人因誣告案件，不服臺灣板橋地方法院96年度訴字第
424號，中華民國96年5月22日第一審判決（起訴案號：臺灣板橋
地方法院檢察署95年度偵字第 24278號），提起上訴，本院判決
如下：
    主  文
原判決撤銷。
乙○○意圖他人受刑事處分，向該管公務員誣告，處有期徒刑
月，減為有期徒刑壹月又拾伍日。
    事  實
一、乙○○曾於民國88年間因賭博案件，經臺灣澎湖地方法院於
    同年9月7日以88年度易字第67號判處有期徒刑2月，緩刑2年
    ，於同月30日確定，緩刑期間未經撤銷。緣乙○○與甲○○
    本係男女朋友關係，因雙方感情不睦及財產糾紛，於94年11
    月16日夜間20時許，雙方在甲○○位於臺北縣永和市○○路
    91巷60弄12號 1樓住處發生爭執，甲○○涉嫌基於傷害之故
    意徒手毆打乙○○，致使乙○○受有傷害（該案經臺灣板橋
    地方法院於95年3月24日以95年度簡字第708號判決，判處甲○○有期徒刑 3月在案）。乙○○因與甲○○有前開傷害案
    件之爭執，而於95年1月10日晚間9時20分許，行至臺北縣永
    和市頂溪捷運站 1號出口處，適甲○○將渠所駕駛之臺北縣
    永和市外包客運之接駁公車停在該處，等候同晚 9時30分發
    車， 2人乃於上開車內談論前述傷害案件和解事宜。乙○○
    要求甲○○賠償新臺幣（下同）20萬元，且須先借款 1萬元
    供其就診，始願意撤回前述傷害案件告訴，另交付當票 2張
    予甲○○，示意甲○○為其贖回質當，但為甲○○所拒，遂
    無結論。嗣因甲○○趕於晚間 9時30分要發車，乙○○乃將
    其皮包（內有國民身分證、駕駛執照、全民健康保險卡各 1
    張、印章1個、行動電話1支、零錢包1個、零錢9元，起訴書
    贅載另有當票 2張）置於該車引擎蓋上，以示其後再找甲○○討論該事，旋即下車。甲○○則未及將乙○○交付予渠之
    當票2張歸還乙○○，並按時於晚間9時30分發車，且於下班
    後，將乙○○之皮包帶回住處。詎乙○○明知甲○○在上開
    車內並無搶奪或強盜其皮包之事，仍於同月12日下午 2時許
    ，至臺北縣政府永和分局中正橋派出所，向承辦警員誣指甲○○於同月10日在前述車內，強盜其手提包 1個，對甲○○
    提出告訴，經警聲請搜索票，於同月15日晚間10時35分許，
    至臺北縣永和市○○路91巷60弄12號 1樓甲○○住處搜索，
    在該處房間床頭旁發覺乙○○皮包（內有國民身分證、駕駛
    執照、全民健康保險卡各 1張、印章1個、行動電話1支、零
    錢包1個、零錢9元），而甲○○亦自動交出乙○○所交付之
    上揭當票 2張。乙○○告訴甲○○強盜乙案，嗣經臺灣板橋
    地方法院檢察署檢察官於95年 3月29日以95年度偵字第2528
    號為不起訴處分確定在案。
二、案經甲○○訴請臺灣板橋地方法院檢察署檢察官偵查起訴。
    理  由
一、被告乙○○於原審審理程序言詞辯論終結前，對於證人劉海
    麟在偵查中檢察官訊問時之證詞，未爭執其證據能力，惟被
    告乙○○與其選任辯護人於本院審理時，始對證人劉海麟在
    偵查中檢察官訊問時之證詞，爭執其證據能力（見本院卷第
    23頁）。然查：按刑事訴訟法第159條之5規定「被告以外之
    人於審判外之陳述，雖不符前四條之規定，而經當事人於審
    判程序同意作為證據，法院審酌該言詞陳述或書面陳述作成
    時之情況，認為適當者，亦得為證據」、「當事人、代理人
    或辯護人於法院調查證據時，知有第159條第1項不得為證據
    之情形，而未於言詞辯論終結前聲明異議者，視為有前項之
    同意」。依立法理由之說明，係基於傳聞法則的重要理論依
    據，在於傳聞證據未經當事人之反對詰問予以核實，乃予排
    斥。惟若當事人已放棄對原供述人之反對詰問權，於審判程
    序表明同意該等傳聞證據可作為證據，基於證據資料愈豐富
    ，愈有助於真實發見之理念，法院自可承認該傳聞證據之證
    據能力。至於當事人、代理人或辯護人於調查證據時，知有
    刑事訴訟法第159條第1項不得為證據之情形，卻表示「對於
    證據調查無異議」、「沒有意見」等意思，而未於言詞辯論
    終結前聲明異議者，為求與前開同意制度理論一貫，且強化
    言詞辯論主義，確保訴訟當事人到庭實行攻擊防禦，使訴訟
    程序進行、順暢，應視為已有將該等傳聞證據採為證據之同
    意而為規定。是於當事人對審判外之陳述已放棄其反對詰問
    權，或依法律規定而擬制具有同一效果之情形，相關之證人
    於審判外之陳述，即具有證據能力。當事人、代理人或辯護
    人，僅得以反對詰問以外之方式爭辯其證明力，不得再就證
    據能力有無一節為爭執。且證據能力之有無，並非對其陳述
    內容之證明力如何加以論斷，二者之層次有別，不容混淆（
    最高法院95年台上字第2666號、96年台上字第1568號判決意
    旨參照）。查本件原審法院受命法官於原審準備程序，提示
    證人丙○○於偵查中所為之證述，並告以要旨，詢問被告乙○○對其證據能力有何意見，被告乙○○對其證據能力並無
    表示意見（見原審卷第17頁）；且於原審審理程序言詞辯論
    終結前，對於證人劉海麟在偵查中檢察官訊問時之證詞，均
    未爭執其證據能力。揆諸上開判決意旨，被告及其辯護人自
    不得再就其等證據之證據能力再行爭執；且本院審酌上開證
    人劉海麟於檢訊所為證述作成時之狀況，並無不適當之情事
    ，依刑事訴訟法第159條之5規定，得作為證據，合先敘明。
二、訊據上訴人即被告乙○○就其與告訴人甲○○前為男女朋友
    關係，及其於95年1月10日晚間9時20分許，行至臺北縣永和
    市頂溪捷運站 1號出口處，甲○○適駕駛接駁車停於該處等
    候發車，其與甲○○在該車內談論上揭傷害案件和解事宜後
    離去，而於同月12日下午 2時許，向臺北縣政府警察局永和
    分局中正橋派出所，向承辦警員對告訴人提出強盜告訴等節
    ，均承認不諱，惟否認其向警方報案，經警於告訴人住處查
    獲其皮包乙節，係誣告甲○○強盜，並辯稱：其適經過該處
    ，甲○○乃強拉其上車談判，皮包遭甲○○搶去，置於甲○○所駕車輛引擎蓋上，甲○○藉以要求其於翌日再赴渠住處
    ，再向渠拿取，俾繼續談判，但為其所拒，然甲○○仍不願
    返還云云。
三、經查：
  (一)被告乙○○與告訴人甲○○本係男女朋友關係，因雙方感情
    不睦及財產糾紛，於94年11月16日夜間20時許，雙方在甲○○位於臺北縣永和市○○路91巷60弄12號 1樓住處發生爭執
    ，甲○○基於傷害之故意徒手毆打乙○○，致使乙○○受有
    傷害，該案嗣經臺灣板橋地方法院於95年 3月24日以95年度
    簡字第708號判決，判處甲○○有期徒刑3月在案，此有臺灣
    板橋地方法院95年度簡字第708號判決書1份附卷可稽（見本
    院卷第53頁至第54頁）。又被告乙○○另以甲○○於94年11
    月16日涉犯前開傷害案件時，強奪渠皮包，將皮包內渠之大
    頭照 7張拿走後，隔天始將皮包交給渠住處之管理員，涉犯
    強奪罪嫌云云，對甲○○提起告訴，然該案經臺灣板橋地方
    法院檢察署檢察官認乙○○此部分指述之證據顯有不足，惟
    因與上開甲○○涉犯傷害案件部分有牽連犯裁判上一罪之關
    係，爰不另為不起訴處分，此有臺灣板橋地方法院檢察署95
    年度偵字第1683號聲請簡易判決處刑書 1份在卷可稽，合先
    敘明（見95年度他字第3721號偵查卷第16頁至第17頁）。
  (二)本件被告乙○○以：渠於95年1月10日晚間9時20分許，行至
    臺北縣永和市頂溪捷運站 1號出口處時遭甲○○強拉其上車
    談判，皮包遭甲○○搶去云云，於95年 1月12日對甲○○提
    起強盜告訴等情，有被告乙○○95年 1月12日警詢筆錄、臺
    北縣政府警察局永和分局刑事案件報告書 1份可稽（見95年
    偵字第2528號偵查卷第14頁至第16頁、第1頁至第2頁）。經
    警聲請搜索票，於同月15日晚間10時35分許，至甲○○住處
    搜索，在該處房內床頭旁發覺被告乙○○皮包 1個，內有國
    民身分證、駕駛執照、全民健康保險卡各1張、印章1個、行
    動電話1支、零錢包1個、零錢 9元等物，並由甲○○交出當
    票 2張乙節，有被告乙○○警詢筆錄、甲○○警詢筆錄、搜
    索票、搜索現場照片、搜索扣押筆錄、扣押物品目錄表、扣
    押物品收據、贓物認領保管單等附卷可稽（見95年偵字第
    2528號偵查卷第12頁至第13頁、第7頁至第11頁、第17頁、
    第26頁至第30頁、第18頁至第20頁、第21頁、第22頁、第23
    頁）。又被告對甲○○提出上開強盜告訴乙案，業經臺灣板
    橋地方法院檢察署檢察官於95年 3月29日以95年度偵字第
    2528號為不起訴處分確定在案，亦有該不起訴處分書在卷可
    證（見95年偵字第2528號偵查卷第60頁至第62頁）。
  (三)被告乙○○固否認有誣告犯行，仍指稱渠於95年 1月10日晚
    間9時20分許，在臺北縣永和市頂溪捷運站1號出口處甲○○
    所駕駛之接駁車上，皮包遭甲○○搶去云云。惟證人即本件
    告訴人甲○○證稱：斯時，伊適靠站，等候該日晚間 9時30
    分發車，車門開啟，因見被告經過，認為被告應係在該處刻
    意等候，而渠等間尚有傷害案件，乃希望藉此談論和解事宜
    ，又被告身上有酒味，而渠不想站在車外，致談論內容為他
    人知悉，乃扶被告上車，坐於引擎蓋後第 1個座位，伊乃求
    被告和解之人，故不可能與其吵鬧，且當時另有其他乘客欲
    上車，是車門始終開啟，因之，伊與被告不可能發生爭執，
    被告要求伊就傷害案件賠償20萬元，且須先借款 1萬元供其
    就診，始願意撤回前述傷害案件告訴，故雙方談話並不和諧
    ，伊因須準時發車，遂要求被告在車內同行，但被告表示其
    須上班，惟會再找伊談，被告可能為取信於伊，遂將其所有
    之皮包置於引擎蓋上後，下車離去。而於伊等開始談話後約
    1 分鐘許，與伊熟識之太平洋百貨公司接駁車司機丙○○亦
    靠站，並前來找伊，且立於伊車外駕駛座旁抽煙，伊所駕車
    輛駕駛座旁玻璃並未關閉，因伊認為被告應會再找伊，又伊
    於翌日必須換車駕駛，故將被告之皮包帶回家中，且為聯絡
    被告，乃打開其皮包，然被告將其行動電話置於皮包內，故
    伊無法逕與被告聯繫，而被告之父反對伊等交往，故伊不喜
    歡打電話至被告住處與其聯絡，伊且不知被告上班處之電話
    ，致無法與被告聯絡上，被告於談話中向伊借款時，曾交付
    伊當票，伊順手將之置於口袋，但因和解乙事未談完，被告
    即離去，故伊於警方前來搜索時，主動將該當票交予警方等
    語綦詳（見原審卷第32頁至第39頁），已否認在渠所駕車內
    有強盜或搶奪被告皮包之事實。
  (四)證人即太平洋百貨（即豐東興業股份有限公司）向長榮運通
    有限公司承租接駁公車司機丙○○於偵查中結證：伊當時恰
    駕駛接駁車至前開捷運站，甲○○車輛停在伊車前，伊站於
    甲○○所駕接駁車駕駛座車門旁抽煙，被告乙○○、甲○○
    已在甲○○車內談事情，甲○○坐在引擎蓋上，乙○○則坐
    於駕駛座後方之座位上，甲○○接駁車駕駛座位之車窗係開
    啟狀態，伊未見甲○○拉扯乙○○皮包，反之，係聽見乙○○表示，其將皮包置於該處，其趕著上班，等下班後再找甲○○談等語（見95年度偵字第2528號偵查卷第48頁）。另本
    院依被告選任辯護人之聲請，傳喚證人丙○○到庭接受詰問
    ，丙○○於本院具結後，經被告選任辯護人、檢察官交互詰
    問時亦證稱：伊當時開接駁車到捷運頂溪站，甲○○車輛停
    在伊車前，伊本來要找甲○○聊天，惟伊看到甲○○跟一個
    女孩子在車上談事情，伊就在甲○○所駕接駁車駕駛座車門
    旁抽煙，當時甲○○接駁車駕駛座位之車窗係開啟狀態，伊
    看到甲○○坐在引擎蓋上，女子坐在駕駛座後面，伊未見甲○○有拉扯或搶該名女子皮包，伊抽完煙後，聽到甲○○說
    他要發車了，女子則表示：將皮包放在駕駛座上，晚上再去
    甲○○家裡拿等語（見本院卷第46頁至第47頁），核與其於
    偵查中結證之證詞相符。且丙○○之證詞，無論渠所立抽煙
    位置及被告乙○○、甲○○所坐位置，所言均與甲○○所證
    前述各情吻合；亦與被告乙○○所陳：甲○○車旁有一男子
    敲打車窗找甲○○，該男子在車窗抽煙乙情（見原審卷第39
    頁）相合；而被告乙○○猶不否認其與甲○○在車內時，確
    有一抽煙之男子走至車內駕駛座旁詢問其等。據此勾稽以觀
    ，被告乙○○於原審、本院審理時執稱：但該人並非證人丙○○云云，已非可取。另本院依被告選任辯護人之聲請，去
    函豐東興業股份有限公司詢問95年 1月10日晚上9時至9時30
    分，自太平洋百貨雙和店往返捷運頂溪站 1號出口之免費接
    駁車共有幾班？司機為何人？經豐東興業股份有限公司函覆
    說明：該公司所提供之太平洋百貨接駁專車是向長榮通運有
    限公司承租，每天由長榮通運有限公司派出固定兩部車及專
    屬司機陳啟基、丙○○ 2位為顧客服務，從早上11時到晚上
    10時，大約15分鐘乙班車；95年 1月10日晚間9時至9時30分
    共發 2班車，當日晚上 9時15分發出之班車，其車牌號碼係
    843AA ，司機為丙○○等語，此有豐東興業股份有限公司96
    年9月19日豐東發（96）年字第020號函及95年 1月10日太平
    洋百貨雙和店接駁公車簽到表影本 1份附卷可稽（見本院卷
    第34、36頁），可知證人丙○○確實於95年1月10日晚間9時
    許，駕駛太平洋百貨雙和店接駁車自太平洋百貨雙和店往返
    捷運頂溪站 1號出口等情，益證證人丙○○所稱伊當時開接
    駁車到捷運頂溪站，見到甲○○所開車輛停在伊車前，伊看
    到甲○○與被告在車上談事情，伊就在甲○○所駕接駁車駕
    駛座車門旁抽煙等語，確屬真實。從上，被告於原審、本院
    審理時一再辯稱：當時丙○○並不在現場云云，並不足採。
    茲本院以證人丙○○所處位置，證人丙○○於本院證稱當時
    駕駛座旁的窗戶有打開等語（見本院卷第47頁背面），參以
    如告訴人原審所證，當時交通流量正常等語（參見原審卷第
    38頁），可認證人丙○○可聽得被告與甲○○間之對話。再
    者，被告固另辯以，其離開甲○○車輛時，其所見男子已不
    在甲○○車旁云云。然查，被告於偵查中及原審審理時均供
    承其是日有喝酒（見95年度偵字第2528號偵查卷第47頁、原
    審卷第39頁），此與告訴人甲○○於警詢、偵查及原審中所
    言相符（見95年度偵字第2528號偵查卷第10頁、第46頁、原
    審卷第32頁），且被告乙○○與甲○○於車內乃處於爭執之
    情境，自不易全然觀察車外之情狀，承此，即難遽因被告未
    發覺證人丙○○是否仍在甲○○車旁，即認證人丙○○未聽
    聞其與告訴人甲○○間之對話。準上以言，當以告訴人甲○○前詞所證，合於事實，堪予信取。
  (五)繼查，告訴人甲○○迭於警詢、偵查及原審審理時均明確陳
    稱：渠與被告在車內時，因等候發車，故車門自始至終均開
    啟等語，前後均無齟齬（見95年度偵字第2528號偵查卷第 9
    頁、第37頁、原審卷第34頁）；至被告則或供稱甲○○將其
    拉上車後，便將車門關上（見原審卷第15頁、第30頁），或
    稱當時尚有另一婦人上車，甲○○請其下車（見原審卷第15
    頁），彼此尚非一致。相較以觀，自以甲○○之陳述較為可
    採。秉此推論，甲○○車輛之門斯時應為開啟狀態。而以甲○○即將發車，且誠如被告及甲○○均不否認尚有其他乘客
    準備上車，則如甲○○於此情況有實行強盜或搶奪之重大犯
    罪行為，非僅甲○○無法即時發車，渠且有即被發覺或逮捕
    ，且自陷於車輛中，將無法逃逸之虞，告訴人甲○○應不致
    未慮及此。
  (六)佐以被告於偵查中乃陳稱：其係因欲返家，故經過甲○○停
    泊之車輛旁云云（見95年度偵字第2528號偵查卷第47頁），
    嗣於原審則翻稱：該日其正趕著上班云云（見原審卷第15頁
    ），顯非一致。又就其如何離開甲○○車輛乙節，其先於原
    審中供述：爭執後，甲○○將其趕下車云云（見原審卷第15
    頁），後則改稱：其係趁甲○○向一婦人表示發車時間未到
    ，要該婦人下車之際，趁機下車云云（見原審卷第39頁），
    供詞復有不一。另被告前於偵查中已承認在甲○○車內，曾
    向甲○○借款乙事（見95年度偵字第2528號偵查卷第47頁）
    ，惟於原審則再三辯以：其曾遭甲○○嚴重毆打，對甲○○
    已充滿恨意，故未曾亦不可能向告訴人借款云云（見原審卷
    第17頁、第30頁），更屬嚴重歧異。在在足見被告之供述，
    多有不可取信之處。
  (七)綜上所述，被告乙○○空言否認係誣告告訴人甲○○搶奪或
    強盜其財物，乃飾卸責之詞。本件事證已臻明確，被告乙○○明知甲○○在上開車內並無搶奪或強盜其皮包之事，仍於
    同月12日下午 2時許，至臺北縣政府永和分局中正橋派出所
    ，向承辦警員誣指甲○○於同月10日在前述車內，強盜其手
    提包 1個，對甲○○提出告訴之誣告犯行洵足認定，應依法
    論科。
四、核被告乙○○所為，係犯刑法第169條第1項意圖他人受刑事
    處分向該管公務員誣告罪。原審以被告所犯事證明確，予以
    論罪科刑，固非無見。惟查：中華民國96年罪犯減刑條例於
    96年7月4日公布，並自96年 7月16日施行，原審未及審酌，
    尚有未合。被告乙○○上訴意旨仍執前詞，否認有誣告之犯
    行，辯稱：告訴人甲○○確實有搶其皮包云云。然查：告訴
    人甲○○否認有何強盜犯行，參以證人丙○○於偵查、本院
    中均結證證稱：伊當時恰駕駛接駁車至前開捷運站，甲○○
    車輛停在伊車前，伊站於甲○○所駕接駁車駕駛座車門旁抽
    煙，被告、甲○○已在甲○○車內談事情，甲○○坐在引擎
    蓋上，被告則坐於駕駛座後方之座位上，甲○○接駁車駕駛
    座位之車窗係開啟狀態，伊未見甲○○拉扯被告皮包，反之
    ，係聽見被告表示，其將皮包置於該處，其趕著上班，等下
    班後再找甲○○談等語明確，核與告訴人甲○○於警詢、檢
    訊、原審中供述情節相符，可認告訴人甲○○否認有何強盜
    犯行之證詞，合於事實，堪予信取。惟被告明知甲○○並無
    搶奪或強盜其皮包之事，仍向臺北縣政府永和分局中正橋派
    出所承辦警員誣指甲○○於95年 9月10日在前述車內，強盜
    其手提包 1個，對甲○○提出告訴，足認被告乙○○確有誣
    告告訴人甲○○搶奪或強盜其財物之犯行，事證明確，均已
    如前述。被告乙○○上訴意旨，核無理由。惟原判決既有上
    開可議之處，自應由本院予以撤銷改判。爰審酌被告乙○○
    誣告甲○○所涉犯嫌之罪名、其素行、犯罪動機、目的、手
    段、所生危害、犯罪後態度等一切情狀，處如主文第 2項所
    示之刑，以資懲儆。又被告乙○○所為本件犯行，犯罪時間
    在96年 4月24日以前，所犯刑法第169條第1項意圖他人受刑
    事處分向該管公務員誣告罪，核與中華民國96年罪犯減刑條
    例第2條第1項第3款之減刑條件相符，依法減為有期徒刑1月
    又15日。
據上論斷，應依刑事訴訟法第369條第1項前段、第364條、第299
條第 1項前段，刑法第169條第1項，中華民國96年罪犯減刑條例
第2條第1項第3款、第7條，判決如主文。
本案經檢察官羅榮乾到庭執行職務。
中　　華　　民　　國　　96　　年　　11　　月　 　9　　日
                  刑事第十四庭審判長法　官  陳志洋
                                    法　官  林秀鳳
                                    法　官  沈宜生
以上正本證明與原本無異。
如不服本判決，應於收受送達後十日內向本院提出上訴書狀，其
未敘述上訴之理由者並得於提起上訴後十日內向本院補提理由書
（均須按他造當事人之人數附繕本）。
                                    書記官  陳雅加
中　　華　　民　　國　　96　　年　　11　　月　　13　　日
附錄：本案論罪科刑法條全文
刑法第169條
意圖他人受刑事或懲戒處分，向該管公務員誣告者，處七年以下
有期徒刑。
意圖他人受刑事或懲戒處分，而偽造、變造證據，或使用偽造、
變造之證據者，亦同。
